【裁判字號】    97,消債更,8
【裁判日期】    981019
【裁判案由】    更生事件
【裁判全文】
臺灣新竹地方法院民事裁定             97年度消債更字第8號
聲  請  人  甲○○
上列當事人因消費者債務清理事件聲請更生，本院裁定如下：
    主  文
聲請駁回。
聲請費用由聲請人負擔。
    理  由
一、按債務人與金融機構協商成立者，不得聲請更生或清算，但
    因不可歸責於己之事由，致履行顯有重大困難者，不在此限
    ；本條例施行前，債務人依金融主管機關協調成立之中華民
    國銀行公會會員辦理消費金融案件無擔保債務協商機制與金
    融機構成立之協商，準用前項之規定，消費者債務清理條例
    第151條第5項、第6項分別定有明文。又聲請更生或清算不
    合程式或不備其他要件者，法院應以裁定駁回之，但其情形
    可以補正者，法院應定期間先命補正，復為同條例第8條所
    明定。衡諸債之關係係以當事人間之信賴關係為基礎，為社
    會經濟組織之重要支柱，故當事人於以法律行為追求自己之
    利益之際，亦應顧及對方之利益，並考量債權債務在社會上
    之作用，本於誠實及信用之原則，行使債權及履行債務。是
    對於已陷入經濟上困境之消費者，若任其於惡性循環之債務
    窘境中自生自滅，將衍生嚴重之社會問題，難以維持安定之
    社會經濟秩序，故為兼顧債權人、債務人雙方之利益，對陷
    於經濟上困境之消費者，乃允其於消費者債務清理條例施行
    後，得選擇以重建型之更生程序或清算型之清算程序清理其
    債務，藉以妥適調整債務人與債權人及其他利害關係人間之
    權利義務關係，保障債權人獲得公平受償，並謀求消費者經
    濟生活之重建復甦機會。惟對於已與金融機構協商成立，或
    於本條例施行前，已依金融主管機關協調成立之中華民國銀
    行公會會員辦理消費金融案件無擔保債務協商機制與金融機
    構成立協商之債務人，若非因不可歸責於己之事由，致履行
    顯有重大困難，僅係為圖謀減免債務，而不為債務之履行，
    自有違債權契約為誠信契約之本旨，故依消費者債務清理條
    例第151條第6項準用同條第5項前段之規定，不得聲請更生
    或清算，始能避免肇致道德危險。次按債務清償方案成立後
    ，應由債務人按其條件履行，如因事後發生情事變更，在清
    償期間收入或收益不如預期，致該方案履行困難甚或履行不
    能，因不可歸責於己，始能准許債務人聲請更生或清算，以
    避免債務人任意毀諾已成立之協商，濫用更生或清算之裁判
    上債務清理程序。從而所謂「不可歸責於己之事由」，應係
    指客觀上聲請人之支出增多，或收入、收益減少，非其成立
    協商時所能預期，諸如物價上漲而成本增加、家屬患病等以
    致支出增加，或因病無法工作、僱佣之公司倒閉或裁員、失
    業、減薪等以致收入減少，均屬之。
二、本件聲請人即債務人向本院聲請更生意旨略以：聲請人於消
    費者債務清理條例施行前，曾於95年4月間，依照中華民國
    銀行公會會員辦理消費金融案件無擔保債務協商機制與金融
    機構成立協商，約定每月還款金額為新台幣（下同）16,000
    元。惟聲請人前因生病手術住院，96年9月間又辦理資遣，
    且因罹患精神疾病、糖尿病，致駕駛計程車收入減少，致聲
    請人無力再繳納協商款，現自用住宅又遭法院強制執行，顯
    見聲請人確係因不可歸責於己之事由，致履行協商有重大困
    難而毀諾，爰依消費者債務清理條例之規定聲請更生等語。
三、經查，本件聲請人前於95年4月間與全體無擔保債權銀行協
    商成立，並約定自95年5月起開始分120期無息還款，每月還
    款16,000元，嗣還款至95年10月止，於95年11月毀諾未再還
    款之情，有協議書及無擔保債務還款計劃書等影本在卷可稽
    ，且為聲請人所不爭執，堪認聲請人於消費者債務清理條例
    施行前，確曾依照中華民國銀行公會會員辦理消費金融案件
    無擔保債務協商機制與金融機構成立協商，每月應給付金融
    機構債權人16,000元，是依消費者債務清理條例第151條第5
    項但書之規定，聲請人須有不可歸責於己之事由，致履行顯
    有重大困難，始得聲請更生。
四、本件聲請人主張其因生病手術住院，有不可歸責於己之事由
    而毀諾云云，固據其提出中央健康保險局門診就醫記錄明細
    表、身心障礙手冊、診斷證明書、財產及收入狀況說明書、
    全國財產稅總歸戶財產查詢清單、債權人清冊、土地及建物
    登記謄本、存摺影本、聲請人95年度綜合所得稅各類所得資
    料清單、財團法人金融聯合徵信中心當事人綜合信用報告等
    為憑，惟查：
（一）聲請人於95年4月間協商成立當時任職於新竹縣政府擔任
      司機，薪資所得532,363元，平均每個月收入44,364元，
      95年度給付總額590,043元，平均每月收入為49,170元，
      不減反增，已難認其經濟狀況有所重大變動；又聲請人雖
      主張其因生病手術住院，96年9月間又辦理資遣，且因罹
      患精神疾病、糖尿病，致駕駛計程車收入減少而無力繳款
      云云。惟聲請人早於協商前即罹患精神病，此觀諸聲請人
      所提出之身心障礙手冊記載94年7月間換發自明，另聲請
      人雖提出95年5月9日台北榮民總醫院腹部疝氣須住院手術
      之診斷證明書一紙為證，惟聲請人自承住院期間約三至六
      日而已，則以上開病況及住院日數，對聲請人經濟情況之
      影響顯然有限。至聲請人雖於96年9月11日自新竹縣政府
      辦理資遣，惟此係毀諾後之事由，且其一次支領資遣金計
      634,770元，有新竹縣政府98年5月20日府人給字第098007
      2811號函附卷可稽，是認聲請人於毀諾當時並無不可歸責
      於己致履行顯有重大困難之情形可言。
（二）又聲請人另主張其每月須支出房屋貸款8,000元、其個人
      與子女膳食費20,000元、子女教育費10,000元、醫療交通
      費5,000元、子女黃欣梅扶養費5,000元、黃欣晨扶養費
      3,500元云云，惟除房貸繳息部分有放款利息收據在卷可
      資佐證外，聲請人所提出次女黃欣晨96年學年度第2學期
      註冊費係一次繳納18,260元，另油費支出統一發票均為97
      年間，其時聲請人係以駕駛計程車為業，無從區分上開加
      油支出究係營運成本或與醫療交通費用有關，此外聲請人
      並未另提出證據加以釋明，尚難認聲請人此部分之主張可
      採。況消費者債務清理條例之立法目的，係為使不幸陷入
      經濟困境之人得以清理債務、重建生活，並在清理過程中
      能保有符合人性尊嚴之最低基本生活，而非維持債務人過
      去慣常之寬逸生活，是於評估履行原協商方案是否顯有重
      大困難時，並非由債務人任意主張其基本生活費用之數額
      ，否則將造成揮霍無度致難以履行原協商方案者，反而更
      容易進入更生程序之歧異現象，是本件債務人之每月生活
      費用，仍應以行政院主計處公告之97年度台灣省平均每人
      每月最低生活費用（以每年家庭收支調查，計算出平均每
      人每月消費支出之百分之60作為最低生活費）9,820元為
      基準為宜。查聲請人之配偶乙○○於95年間之薪資及利息
      收入總額為326,823元，96年度則增加為330,858元，有稅
      務電子閘門財產所得調件明細表附卷可憑，故乙○○95、
      96年度平均月收入應分別有27,235元及27,572元，加計聲
      請人95年及96年每月薪資收入44,364元、49,170元，其全
      戶每月之收入，亦尚有71,599元及76,742元。以上開台灣
      省平均每人每月最低生活費用9,820元為計算基準，加計
      聲請人每月須繳納房屋貸款8,000元，聲請人與配偶、子
      女共同生活，則其等4人每月最低生活費為47,280元（即
      9,820元×4人＋8,000＝47,280元）。則以聲請人及其配
      偶乙○○之收入扣除上開基本生活費用後，尚有充分餘額
      可供支付協商應繳金額16,000元，應無無法履行協商條件
      之情事。
五、綜上，本件聲請人並無不可歸責於己事由而依原協商條件履
    行顯有重大困難之情事，應屬聲請更生之要件不備，且又無
    從補正，依首揭條文之意旨，自應駁回其更生之聲請。
六、爰依消費者債務清理條例第8條、第151條第5項但書、第6項
    ，裁定如主文。
中    華    民    國    98    年    10    月    19    日
              民事第二庭    法      官  楊明箴
上為正本係照原本作成
如不服本裁定，應於裁定送達後10日內，以書狀向本院提出抗告
，並繳納抗告費新臺幣1千元
中    華    民    國    98    年    10    月    19    日
                            書  記  官  龔紀亞


司法院資訊處製作；財團法人民間司法改革基金會備份。
